臺灣橋頭地方法院刑事判決　
111年度審金訴字第109號
公  訴  人  臺灣橋頭地方檢察署檢察官
被      告  郭柏均



上列被告因詐欺等案件，經檢察官提起公訴（110年度偵字第153
80號），被告於準備程序中就被訴事實為有罪之陳述，經告知簡
式審判程序之旨，並聽取被告與公訴人之意見後，合議庭裁定由
受命法官進行簡式審判程序，判決如下：
    主  文
郭柏均犯三人以上共同冒用公務員名義詐欺取財罪，處有期徒刑
陸月。
    事  實
一、郭柏均於民國110年6月28日，加入某真實姓名年籍均不詳、
    通訊軟體Telegram暱稱「丁放」等成年人所屬詐欺集團（所
    涉參與犯罪組織犯行，業經本院以110年度金訴字第91號判
    決判處罪刑確定，不在本案起訴範圍），負責擔任向被害人
    收取詐騙款項後，轉交與詐欺集團上游成員之取款人員（俗
    稱「車手」），並約定以收取款項百分之5為報酬。郭柏均
    與上揭詐欺集團之不詳成員，即共同意圖為自己不法之所有
    ，基於三人以上共同冒用公務員名義詐欺取財，以及掩飾、
    隱匿特定犯罪所得去向與所在之洗錢犯意聯絡，先由詐欺集
    團之不詳成年成員，於110年6月29日13時許，假冒中華電信
    客服人員、地方法院人員、臺北地方檢察署檢察官致電鍾文
    權，佯稱其電信費未繳付、中國信託銀行帳戶牽涉洗錢遭調
    查，涉及刑事案件需繳付保證金云云，使鍾文權陷於錯誤，
    依指示自其大社郵局帳戶提領新臺幣（下同）21萬元後，再
    於同日16時45分許，在其高雄市○○區○○路00號住處前，交予
    依「丁放」指示前往收取、自稱「林事務官」之郭柏均。郭
    柏均得手後則從中抽取1萬500元（計算式：21萬元×5％＝1萬5
    00元）作為自身報酬，再將餘款19萬9,500元攜至高雄市某
    公園草叢放置，改由詐欺集團指派其他不詳成年成員前往拿
    取，藉此製造金流斷點，以掩飾、隱匿該次詐欺所得之去向
    與所在。嗣因鍾文權發覺受騙報警處理，經警調閱相關監視
    器畫面，始循線查悉上情。
二、案經鍾文權訴由高雄市政府警察局仁武分局報告臺灣橋頭地
    方檢察署檢察官偵查起訴。
    理  由
一、本件被告郭柏均所犯非為死刑、無期徒刑、最輕本刑為3年
    以上有期徒刑之罪或高等法院管轄之第一審案件，而於準備
    程序進行中，被告就被訴事實為有罪之陳述，經法官告知簡
    式審判程序之旨，並聽取當事人之意見後，合議庭裁定由受
    命法官獨任進行簡式審判程序，是本案之證據調查，依刑事
    訴訟法第273條之2規定，不受同法第159條第1項、第161條
    之2、第161條之3、第163條之1及第164條至第170條規定之
    限制，合先敘明。
二、上揭事實業據被告於警偵訊、本院準備程序及審理時均坦承
    不諱（見警卷第2至6頁；偵卷第31至32頁；院卷第82、88、
    91頁），核與證人即告訴人鍾文權於警詢中之指訴情節相符
    （見警卷第8至12頁），並有告訴人之大社郵局帳戶存摺影
    本及交易明細紀錄、內政部警政署反詐騙案件諮詢專線紀錄
    表及高雄市政府警察局仁武分局大社分駐所受理各類案件紀
    錄表（見警卷第13至15、16至17頁）、路口監視錄影翻拍照
    片10張（見警卷第29至33頁）附卷可稽，足認被告上開任意
    性自白與事實相符，堪信為真實。綜上所述，本案事證明確
    ，被告前揭犯行堪以認定，應依法論科。
三、論罪
(一)關於加重詐欺取財部分
  1.按共同正犯之成立，祇須具有犯意之聯絡，行為之分擔，既
    不問犯罪動機起於何人，亦不必每一階段犯行，均經參與（
    最高法院34年上字第862 號判決意旨參照）。共同正犯間，
    非僅就其自己實施之行為負其責任，並在犯意聯絡之範圍內
    ，對於他共同正犯所實施之行為，亦應共同負責（最高法院
    32年上字第1905號判決意旨參照）。共同正犯之意思聯絡，
    原不以數人間直接發生者為限，即有間接之聯絡者，亦包括
    在內（最高法院77年台上字第2135號判決意旨參照）。共同
    實行犯罪行為之人，在合同意思範圍內，各自分擔犯罪行為
    之一部，相互利用他人之行為，以達其犯罪之目的者，即應
    對於全部所發生之結果共同負責；且共同正犯不限於事前有
    協定，即僅於行為當時有共同犯意之聯絡者亦屬之，且表示
    之方法，不以明示通謀為必要，即相互間有默示之合致亦無
    不可（最高法院103 年度台上字第2335號判決意旨參照）。
  2.本案詐欺集團對告訴人詐騙之犯罪模式，係先由集團不詳成
    員佯裝中華電信客服人員、地方法院人員、臺北地方檢察署
    檢察官等身分致電告訴人，向告訴人施用詐術，致告訴人陷
    於錯誤提領21萬元後，交予前往收取自稱「林事務官」之被
    告，復由被告將贓款放置在高雄市某公園草叢，由其他詐欺
    集團成員前往拿取，以遂行對告訴人之詐欺犯行，堪認渠等
    就上開詐欺取財犯行，係相互協助分工以遂行整體詐欺計畫
    。被告雖僅擔任取款車手之工作，惟其與該集團成員彼此間
    既予以分工，堪認係在合同意思範圍內，各自分擔犯罪行為
    之一部，並相互利用他人之行為，以達犯罪之目的，依前揭
    說明，自應負共同正犯之責。又依卷證資料及被告自白內容
    ，可知除被告之外，至少尚有「丁放」、致電告訴人行騙、
    前往拿取被告所藏放贓款等詐欺集團成員，依前述方式共同
    向告訴人實行詐騙，足認本案犯罪係三人以上共同犯之，且
    係以冒用法院人員、檢察官、事務官等公務員名義為之，自
    亦該當刑法第339條之4第1項第1款之「冒用公務員名義犯之
    」與同條項第2款之「三人以上共同犯之」之構成要件無訛
    （至於上開「冒用公務員名義犯之」之要件，已將刑法第15
    8條第1項僭行公務員職權罪之構成要件與不法要素包攝在內
    ，而以詐欺犯罪之加重處罰事由，成為另一獨立之詐欺犯罪
    態樣，予以加重處罰，不另成立刑法第158條第1項僭行公務
    員職權罪，附此敘明）。
(二)關於洗錢部分
  1.按洗錢防制法於105年12月28日修正公布，並於106年6月28
    日生效施行（下稱新法）。修正前該法（下稱舊法）將洗錢
    行為區分為將自己犯罪所得加以漂白之「為自己洗錢」，及
    明知是非法資金，卻仍為犯罪行為人漂白黑錢之「為他人洗
    錢」兩種犯罪態樣，且依其不同之犯罪態樣，分別規定不同
    之法定刑度。惟洗錢犯罪本質在於影響合法資本市場並阻撓
    偵查，不因為自己或為他人洗錢而有差異，且洗錢之行為包
    含處置（即將犯罪所得直接予以處理）、多層化（即為使偵
    查機關難以追查金流狀況，以迂迴層轉、化整為零之多層化
    包裝方式，掩飾或隱匿特定犯罪所得），及整合（即收受、
    持有或使用他人犯罪所得，使該犯罪所得披上合法之外衣，
    回歸正常金融體系）等各階段行為，模式不祇一端，上開為
    自己或為他人洗錢之二分法，不僅無助於洗錢之追訴，且徒
    增實務認定事實及論罪科刑之困擾。故為澈底打擊洗錢犯罪
    ，新法乃依照國際防制洗錢金融行動工作組織（Financial 
    Action Task Force，下稱FATF）40項建議之第3項建議，並
    參採聯合國禁止非法販運麻醉藥品和精神藥物公約及聯合國
    打擊跨國有組織犯罪公約之洗錢行為定義，將洗錢行為之處
    置、多層化及整合等各階段，全部納為洗錢行為，而於新法
    第2條規定：「本法所稱洗錢，指下列行為：一、意圖掩飾
    或隱匿特定犯罪所得來源，或使他人逃避刑事追訴，而移轉
    或變更特定犯罪所得。二、掩飾或隱匿特定犯罪所得之本質
    、來源、去向、所在、所有權、處分權或其他權益者。三、
    收受、持有或使用他人之特定犯罪所得。」，以求與國際規
    範接軌。另舊法過度限縮洗錢犯罪成立之可能，亦模糊前置
    犯罪僅在對於不法金流進行不法原因之聯結，造成洗錢犯罪
    成立門檻過高，洗錢犯罪難以追訴，因此新法參考FATF建議
    ，就其中採取門檻式規範者，明定為最輕本刑6個月以上有
    期徒刑之罪，並將「重大犯罪」之用語，修正為「特定犯罪
    」，再增列未為最輕本刑為6個月以上有期徒刑之罪所涵括
    之違反商標法等罪，並刪除有關犯罪所得金額須在5百萬元
    以上者，始得列入前置犯罪之限制規定，以提高洗錢犯罪追
    訴之可能性。例如詐騙集團向被害人施用詐術後，為隱匿其
    詐欺所得財物之去向，而令被害人將其款項轉入該集團所持
    有、使用之人頭帳戶，並由該集團所屬之車手前往提領詐欺
    所得款項得逞，檢察官如能證明該帳戶內之資金係本案詐欺
    之特定犯罪所得，即已該當於新法第14條第1項之一般洗錢
    罪。另過去實務認為，行為人對犯特定犯罪所得之財物或利
    益作直接使用或消費之處分行為，或僅將自己犯罪所得財物
    交予其他共同正犯，祇屬犯罪後處分贓物之行為，非本條例
    所規範之洗錢行為，惟依新法規定，倘行為人意圖掩飾或隱
    匿特定犯罪所得來源，而將特定犯罪所得直接消費處分，甚
    或交予其他共同正犯，而由共同正犯以虛假交易外觀掩飾不
    法金流移動，即難認單純犯罪後處分贓物之行為，應仍構成
    新法第2條第1款或2款之洗錢行為（最高法院108年度台上字
    第1744號判決意旨參照）。
  2.本案告訴人受騙提領款項後，由被告依詐欺集團成員之指示
    前往向告訴人收取並放置在高雄市某公園草叢，再由不詳詐
    欺集團成員前往拿取，此舉已然製造金流斷點，致無從追查
    詐欺所得款項之流向，揆諸前開說明，自與洗錢防制法第14
    條第1項一般洗錢罪之要件相合，可認被告所為已構成洗錢
    行為。
(三)核被告所為，係犯刑法第339條之4第1項第1、2款之三人以
    上共同冒用公務員名義詐欺取財罪、洗錢防制法第14條第1
    項之一般洗錢罪。被告與「丁放」及所屬詐欺集團其他成員
    間，就上開犯行有犯意聯絡及行為分擔，為共同正犯。又被
    告係以一行為同時觸犯上開2罪名，應依刑法第55條前段規
    定，從一重之三人以上共同冒用公務員名義詐欺取財罪論處
    。
四、科刑
(一)按刑法第59條規定犯罪之情狀可憫恕者，得酌量減輕其刑，
    其所謂「犯罪之情狀」，與同法第57條規定科刑時應審酌之
    一切情狀，並非有截然不同之領域，於裁判上酌減其刑時，
    應就犯罪一切情狀（包括第57條所列舉之10款事項），予以
    全盤考量，審酌其犯罪有無可憫恕之事由（即有無特殊之原
    因與環境，在客觀上足以引起一般同情，以及宣告法定低度
    刑，是否猶嫌過重等），以為判斷（最高法院95年度台上字
    第6157號判決意旨參照）。查刑法第339條之4第1項第1款、
    第2款之三人以上共同冒用公務員名義詐欺取財罪法定刑為
    「處1年以上7年以下有期徒刑，得併科100 萬元以下罰金」
    ，其法定最低本刑不可謂不重，然被告於本件犯行中所擔任
    之車手角色，實係詐欺集團中位階最低者，除被告於本案獲
    取1萬500元之報酬外，未見被告有再獲取其他不法利益，其
    惡性與集團中之上層策畫者及實際實行詐術者相比已顯然較
    輕。況被告於行為時年僅20歲，有被告個人戶籍資料在卷可
    參（見院卷第11頁），年輕識淺，未必對於詐欺集團之惡性
    有深刻認識。再衡酌其犯後始終坦承犯行，於本院審理時業
    與告訴人以1萬500元調解成立，並已給付完畢，有本院調解
    筆錄在卷可佐(見院卷第99至100頁)，足見被告確有悔意並
    彌補其犯行所生之損害。是本案犯罪情節、惡性及危害社會
    之程度均較為輕微，本院綜核上情，認尚有情堪憫恕之處，
    若處法定最低度刑責，仍嫌過重，客觀上足以引起一般同情
    ，爰依刑法第59條規定，對被告所犯之三人以上共同冒用公
    務員名義詐欺取財罪減輕其刑。 
(二)按數法益皆成立犯罪，僅因法律規定從一重處斷科刑，而成
    為科刑一罪而已，自應對行為人所犯各罪均予適度評價，始
    能對法益之侵害為正當之維護。因此法院於決定想像競合犯
    之處斷刑時，雖以其中最重罪名之法定刑作為裁量之準據，
    惟具體形成宣告刑時，亦應將輕罪之刑罰合併評價。基此，
    除非輕罪中最輕本刑有較重於重罪之最輕本刑，而應適用刑
    法第55條但書規定重罪科刑之封鎖作用，須以輕罪之最輕本
    刑形成處斷刑之情形以外，則輕罪之減輕其刑事由若未形成
    處斷刑之外部性界限，自得將之移入刑法第57條或第59條之
    科刑審酌事項內，列為是否酌量從輕量刑之考量因子。是法
    院倘依刑法第57條規定裁量宣告刑輕重時，一併具體審酌輕
    罪部分之量刑事由，應認其評價即已完足，尚無過度評價或
    評價不足之偏失（最高法院109年度台上字第3936號判決意
    旨參照）。查被告就前揭所犯一般洗錢罪於偵查及審理時均
    自白犯行，本應依洗錢防制法第16條第2項：「犯前二條之
    罪，在偵查或審判中自白者，減輕其刑。」規定減輕其刑，
    惟被告所犯一般洗錢罪係屬想像競合犯其中之輕罪，雖因想
    像競合犯之關係而從一重之三人以上共同冒用公務員名義詐
    欺取財罪處斷，上開輕罪之減輕其刑事由未形成處斷刑之外
    部性界限，依前揭說明，仍應由本院於依刑法第57條規定量
    刑時，審酌上開輕罪之減輕其刑事由，作為被告量刑之有利
    因子（詳後述）。
(三)爰審酌被告正值青年，不思以正當途徑賺取金錢，為貪圖不
    法報酬，擔任詐欺集團取款車手之工作，與其他集團成員彼
    此分工合作，利用民眾對公務員的信賴遂行渠等之詐騙行為
    ，破壞司法及偵查機關之威信，造成告訴人受有21萬元之財
    產損害，影響社會治安及交易秩序，且以迂迴層轉之方式掩
    飾隱匿詐欺所得贓款，使檢警難以對詐欺集團之上游及金流
    狀況加以追查，增加告訴人之求償難度，所為實有不該；惟
    考量被告年紀尚輕，思慮不周致罹刑章，於警偵訊、本院準
    備程序及審理時坦承犯行，且合於洗錢防制法第16條第2項
    所定減輕其刑事由，業如前述，並與告訴人達成和解給付賠
    償金完畢之犯後態度，復參考告訴人表示從輕量刑之意見，
    此有刑事陳述狀在卷足憑（見院卷第77頁），兼衡被告於本
    案中係負責接受指揮前往取款之角色分工，暨其自陳高中畢
    業之智識程度、從事電子遊藝場之工作、月收入約5萬元、
    毋需扶養親屬（見院卷第91頁）等一切情狀，量處如主文欄
    所示之刑。
(四)至告訴人雖具狀表示請諭知被告緩刑之判決（見院卷第77頁
    ），惟按緩刑係以未曾因故意犯罪受有期徒刑以上刑之宣告
    ，或前因故意犯罪受有期徒刑以上刑之宣告，執行完畢或赦
    免後，5年以內未曾因故意犯罪受有期徒刑以上刑之宣告為
    要件，刑法第74條第1項定有明文。查被告前因詐欺等案件
    ，分別經本院以110年度金訴字第91號判決判處有期徒刑6月
    ，緩刑3年確定、臺灣臺南地方法院以110年度金訴字第438
    號判決判處有期徒刑6月確定，此有臺灣高等法院被告前案
    紀錄表在卷可查（見院卷第93至95頁），揆諸前揭說明，本
    案自不符合緩刑條件而不得宣告緩刑，附此說明。
五、沒收
(一)被告為本件犯行所獲得1萬500元之報酬，固屬本案犯罪所得
    ，雖未扣案，然被告已給付告訴人1萬500元作為賠償，業如
    前述，是其賠償數額相當於其實際犯罪所得，足認被告未因
    本案犯罪而保有任何利益，如再就其犯罪所得宣告沒收或追
    徵，恐有過苛之虞，爰依刑法第38條之2第2項之規定，不予
    宣告沒收或追徵。
(二)洗錢防制法第18條第1項前段規定：「犯第14條之罪，其所
    移轉、變更、掩飾、隱匿、收受、取得、持有、使用之財物
    或財產上利益，沒收之。」，關於犯罪行為人犯洗錢防制法
    第14條之罪，其所掩飾之財物本身僅為洗錢之標的，難認係
    供洗錢所用之物，為本案洗錢犯罪構成要件事實前提，乃本
    罪之關聯客體，故洗錢行為之標的，除非屬於前置犯罪之不
    法所得，自非本案洗錢犯罪之工具及產物，亦非洗錢犯罪所
    得，尤非違禁物，尚無從依刑法沒收規定予以宣告沒收，自
    應依洗錢防制法第18條第1 項前段規定予以宣告沒收。此規
    定係採義務沒收主義，祇要合於前述規定，法院即應為相關
    沒收之諭知，然該洗錢行為之標的是否限於行為人者始得宣
    告沒收，法無明文，是倘法條並未規定「不問屬於犯罪行為
    人與否均沒收」時，自仍以屬於被告所有者為限，始應予沒
    收。本案被告所收取之詐欺所得款項21萬元扣除其報酬1萬5
    00元後，餘款均放置在高雄市某公園草叢，由其他詐欺集團
    成員拿取，已如前述，而非屬被告所有，又不在渠實際掌控
    中，被告並無所有權及事實上管領權，自無從對其所掩飾、
    隱匿之財物加以宣告沒收，附此敘明。
據上論斷，應依刑事訴訟法第273條之1第1項、第299條第1項前
段，判決如主文。
本案經檢察官黃碧玉提起公訴，檢察官李門騫到庭執行職務。
中　　華　　民　　國　　111 　年　　6 　　月　　7 　　日
                  刑事第四庭    法　官  馮君傑
以上正本證明與原本無異。
如不服本判決應於收受判決後 20 日內向本院提出上訴書狀，並
應敘述具體理由。其未敘述上訴理由者，應於上訴期間屆滿後20
 日內向本院補提理由書 (均須按他造當事人之人數附繕本)「切
勿逕送上級法院」。
中　　華　　民　　國　　111 　年　　6 　　月　　7 　　日
                                書記官  謝怡貞
附錄本案論罪科刑法條全文：
中華民國刑法第339條之4
犯第339條詐欺罪而有下列情形之一者，處1年以上7年以下有期
徒刑，得併科1百萬元以下罰金：
一、冒用政府機關或公務員名義犯之。
二、三人以上共同犯之。
三、以廣播電視、電子通訊、網際網路或其他媒體等傳播工具，
    對公眾散布而犯之。
前項之未遂犯罰之。

洗錢防制法第14條
有第二條各款所列洗錢行為者，處7年以下有期徒刑，併科新臺
幣5百萬元以下罰金。
前項之未遂犯罰之。
前二項情形，不得科以超過其特定犯罪所定最重本刑之刑。